【裁判字號】    94,訴,6794
【裁判日期】    950316
【裁判案由】    清償借款
【裁判全文】
臺灣臺北地方法院民事判決              94年度訴字第6794號
原      告  中國信託商業銀行股份有限公司
法定代理人  戊○○
訴訟代理人  己○○
            甲○○
被      告  儀聯貿易有限公司
兼法定代理  丁○○
人
被      告  丙○○
                        樓
上1人
訴訟代理人  陳智義律師
上列當事人間請求清償借款等事件，本院於中華民國95年3月2日
言詞辯論終結，判決如下：
    主  文
被告應連帶給付原告新台幣玖拾貳萬零壹佰玖拾元，及自民國
九十四年七月二十二日起至清償日止，按年息百分之十點五計算
之利息，暨自民國九十四年八月二十三日起至清償日止，其逾期
在六個月內者，按上開利率百分之十，逾期超過六個月以上者，
按上開利率百分二十計算之違約金。
訴訟費用由被告連帶負擔。
    事  實
甲、原告方面：
一、聲明：如主文所示。
二、陳述：被告儀聯貿易有限公司（下稱儀聯公司）邀其餘被告
    為連帶保證人，在新台幣（下同）1,000,000元範圍內負保
    證責任。嗣於民國94年6月22日向原告借用1,000,000元，約
    定自94年6月22日起至95年6月22日止分期清償，利息按年息
    10.5%採固定利率計算，如有遲延履行本金或利息時，除按
    上開利率計付利息外，逾期6個月以內者，按上開利率10%，
    超過6個月者按上開利率20 %加計違約金。詎被告儀聯公司
    自94年7月22日起未依約繳付本息，按借據約定書貳：一般
    條款第2條約定喪失期限利益，上開借款視為全部到期，尚
    積欠本金920,193元及如主文第1項所示利息、違約金，迭經
    催討，迄未清償，為此提起本件訴訟。
三、證據：提出借據、印鑑約定書授權書、授信額度動用確認書
    為證。
乙、被告丙○○方面：
一、聲明：駁回原告之訴。
二、陳述略稱：
  (一)被告患有精神分裂症，其判斷及理解能力嚴重受損，雖尚可
    自理生活，但已明顯退化，依長庚醫院評估其無辨認事理之
    能力。可知，被告於本件訴訟程序中無訴訟能力，原告訴訟
    不合程序應裁定駁回。
  (二)被告看不懂借據上文字意義，視力不好，智力只有六、七歲
    ；患有精神分裂症及腦瘤影響其瞭解、判斷，系爭保證契約
    係在無意識或精神錯亂中簽立。
三、證據：提出財團法人長庚紀念醫院診斷證明書、（94）長庚
    院法字第1267號函、重大傷病卡為證。
丙、被告儀聯公司、丁○○部分：
    均未於言詞辯論期日到場，亦未提出書狀作何聲明或陳述。
    理  由
甲、程序方面：
一、依兩造間借據壹：總則第6條約定合意以本院為第一審管轄
    法院，有借據在卷可稽，故本院自有管轄權，合先敘明。
二、被告丙○○固辯稱：其患有精神分裂症，判斷及理解能力嚴
    重受損，雖尚可自理生活，但已明顯退化。長庚醫院依其病
    情評估，應無辨認事理之能力。可知，其於本件訴訟程序欠
    缺訴訟能力，原告訴訟應裁定駁回等語。惟按民事訴訟法第
    45 條規定能獨立以法律行為負義務者有訴訟能力，即有行
    為能力者有訴訟能力，又按民法關於行為能力之制度，依民
    法第12條、第13條、第75條前段、第77條、第78條、第79條
    規定，原則上以年齡為基礎而區別行為能力之有無，另於民
    法第14條、第15條創設禁治產制度，並於第75條後段例外規
    定雖非無行為能力人而其意思表示係在無意識或精神錯亂中
    所為者，亦屬無效。經查，被告丙○○主張其無訴訟能力，
    係提出另案訴訟中，長庚醫院答覆板橋地方法院詢問被告於
    94年3月28日是否具有一般自理生活之能力及有無辨識事理
    能力之回函為據，其上記載略為，被告丙○○係於86年12月
    8日診斷為中至重度精神分裂症，其判斷及理解能力已嚴重
    受損，雖尚可自理生活，但已明顯退化。依其病情評估，應
    無辨認事理能力等語。惟查，前開評估被告丙○○無辨認事
    理能力之診斷，係被告丙○○於在94年3月28日之精神狀況
    ，殊難逕據以主張被告丙○○於本件訴訟無訴訟能力，又綜
    觀被告丙○○曾經於94年12月26日及95年1月26日到庭答辯
    經過及內容判斷（見本院卷第34頁、第47至48頁），其意思
    能力尚屬健全，與一般人無異。本件被告於58年2月28日出
    生，訴訟程序中，已經成年且未經宣告禁治產，為完全行為
    能力人，是被告丙○○主張其於本件訴訟程序欠缺訴訟能力
    ，原告訴訟應裁定駁回等語為無理由，不應准許。
三、本件被告儀聯公司、丁○○未於言詞辯論期日到場，核無民
    事訴訟法第386條所列各款情形，應依原告之聲請，由其一
    造辯論而為判決。
乙、得心證之理由：
一、本件原告主張之事實，業據其提出與所述相符之借據、印鑑
    約定書授權書、授信額度動用確認書為證，並經到庭之被告
    丙○○自認擔任連帶保證人之事實，其餘被告已於相當時期
    受合法之通知，未於言詞辯論期日到場，復未提出準備書狀
    爭執，依民事訴訟法第280條第3項前段、第1項前段規定，
    視同自認，是原告主張之事實，自堪信為真實。
二、被告丙○○雖辯稱：(一)伊看不懂借據上文字意義，視力不好
    ，智力只有六、七歲；(二)伊患有精神分裂症及腦瘤，影響其
    瞭解、判斷，系爭保證契約係在無意識或精神錯亂中所簽立
    等語。惟按民法關於行為能力之制度，已如理由欄甲第二項
    所述。經查被告主張其係在無意識或精神錯亂中簽立系爭保
    證契約，係提出(一)財團法人長庚紀念醫院函覆板橋地方法院
    查詢被告於94年3月28日是否具有一般自理生活之能力及有
    無辨識事理能力乙事，其上記載略為：被告係於86年12月8
    日就診治療，當時診斷為精神病。由於病患為中至重度精神
    分裂症，其判斷及理解能力已嚴重受損，雖尚可自理生活，
    但已明顯退化。依其病情評估，應無辨認事理能力，(二)94年
    10 月4日長庚紀念醫院診斷證明書，其上記載診斷「精神分
    裂症」，(三)重大傷病卡，其上記載「重大傷病病名ICD-9-CM
    ：295」「有效起迄日期092/03/18」等為證。惟核前開回函
    及診斷證明作成日期，均難認為係於94年6月22日簽立系爭
    保證契約當時之精神狀況或辨別事理的能力，又被告丙○○
    已陳明連帶保證契約是伊親自簽立（見本院卷第34頁），經
    核閱被告填寫系爭保證契約之字跡、位置以及所填內容之難
    易程度觀之，實與一般人無異。況且證人即本件借貸之承辦
    人員乙○○到庭證稱於簽訂契約過程中，合約內容有給被告
    審閱及說明，對話中被告並無異狀（見本院卷第47頁），顯
    見被告於簽立系爭保證契約時，其意思能力應屬健全。本件
    被告簽訂系爭契約時間在94年6月22日，已經成年且未經宣
    告禁治產，屬完全行為能力人，簽立系爭契約時並非在無意
    識或精神錯亂中，已如前述，則其所為保證契約，應屬合法
    有效。被告丙○○所辯其智能不足無法辯別事理云云，並不
    可採。
三、又被告丙○○辯稱：原告未給予被告丙○○合理之審閱期間
    ，契約不生效力等語（見本院卷第49頁）。惟按消費者保護
    法關於定型化契約30日以上審閱期間之規定，固為保護若是
    消費者所設，惟倘消費者於訂約當時對契約條款內容業已明
    瞭知悉，縱企業經營者未給予30日以上之審閱期間，對系爭
    定型化契約之效力亦不生影響。經查，系爭保證契約屬定型
    化契約按前開規定，雖應給予被告30日之審閱期間。然按證
    人乙○○所證稱，可知系爭契約簽立過程既使僅有10分鐘，
    然被告丙○○在訂約前既由原告告知伊係擔任保證人及說明
    契約內容，始由被告丙○○親自簽章（本院卷第47頁），並
    有被告丙○○書面聲明已於合理期間逐項審閱全部條約後簽
    章為證（見本院卷第9頁），足見被告丙○○已知悉系爭保
    證契約內容，縱原告未給予伊30日審閱期間，亦不影響系爭
    保證契約之效力。況揆諸消保法施行細則關於該條之立法目
    的，在於保障消費者不因一時之匆忙失慮而受損，被告丙○
    ○尚未就其如何因未獲合理審閱期間而受有如何之不利益加
    以證明，是其遽而辯稱系爭契約不生效力，自不足採。
四、綜上所述，原告依消費借貸及連帶保證契約請求被告連帶給
    付借款及如主文第1項所示之利息、違約金為有理由，應予
    准許。
五、本件為判決之基礎已臻明確，兩造其餘攻擊防禦方法，核與
    判決基礎無影響，即無再予審酌之必要，附此敘明。
丙、結論：本件原告之訴為有理由，依民事訴訟法第385條第1項
    前段、第78條、第85條第2項，判決如主文。
中    華    民    國    95    年    3     月    16    日
                  民事第三庭    法  官  曾啟謀
以上正本係照原本作成
如對本判決上訴，須於判決送達後20日內向本院提出上訴狀
中    華    民    國    95    年    3     月    16    日
                                書記官  王月伶


司法院資訊處製作；財團法人民間司法改革基金會備份。
